最高法院刑事判決　　　　　　一○○年度台上字第五三九七號
上　訴　人　 台灣高等法院檢察署檢察官
上　訴　人
（被　告）　 黃耀金
被　　　告　 周清標
上列上訴人等因被告等公共危險案件，不服台灣高等法院中華民
國九十九年四月二十八日第二審判決（九十九年度上訴字第二二
三號，起訴案號：台灣台北地方法院檢察署九十八年度偵字第一
二六七二號），提起上訴，本院判決如下：
    主  文
上訴駁回。
    理  由
按刑事訴訟法第三百七十七條規定：上訴於第三審法院，非以判
決違背法令為理由不得為之；是提起第三審上訴，應以原判決違
背法令為理由，係屬法定要件；如果上訴理由書狀並未依據卷內
訴訟資料具體指摘原判決不適用何種法則或如何適用不當，或所
指摘原判決違法情事顯與法律規定得為第三審上訴理由之違法情
形不相適合時，均應認其上訴為違背法律上之程式，予以駁回。
一、黃耀金部分：
本件原判決撤銷第一審關於上訴人（被告）黃耀金放火燒燬現有
人所在之建築物未遂部分之科刑判決，改判仍論處黃耀金放火燒
燬現有人所在之建築物未遂罪刑（處有期徒刑三年八月。並為相
關從刑之宣告）。黃耀金之上訴意旨略稱：（一）原審認黃耀金
之自白與事實相符，採為證據。惟其補強證據乃黃耀金之敵性證
人供述、未盡全貌之錄影及流於形式之黃耀金內外傷紀錄表，均
無證據能力或證明力甚低，不得為補強證據。是原審僅依黃耀金
之自白即認定其該當放火未遂罪。又憑無證據能力之資料，未詳
予調查黃耀金之傷勢及現場狀況，即否定其遭毆情事，進而否定
係遭受現在不法侵害，而認無正當防衛阻卻違法事由，自違證據
法則，並有應於審判期日調查之證據未予調查之違法。黃耀金係
出於正當防衛或防衛過當，方有放火或失火行為，自不該當公共
危險罪嫌，應不罰、減輕或免除其刑。（二）黃耀金係在遭陳文
吉刺激及毆打，及包廂外眾多圍事威脅之下，一時氣憤而行為失
當，為了找出一條退路，因而取出背包內之汽油彈，在包廂門口
點燃，目的在於掩護順利脫離現場，並非有放火之故意。而雙方
扭打中，不慎造成背包內汽油彈遭地上火苗引燃，應係失火。（
三）黃耀金於民國九十九年四月二十三日具狀台灣高等法院檢察
署自白並告發檢舉涉案之共同被告周清標及黃一松、劉明亮。周
清標受黃耀金邀請參與談判時，皆已知悉黃耀金要去商討債務問
題，如有討回債務之款項，他亦能分享利益，因此周清標始願意
加入。黃耀金始終一肩扛起所有刑責，已受良知譴責一年多，請
求重新調查並追訴共同被告周清標之刑責等語。
惟查：採證認事，係事實審法院之職權，其對證據證明力所為之
判斷，如未違背經驗法則與論理法則，復已敘述其憑以判斷之心
證理由，即不能任意指為違法。原判決依憑調查證據之結果並綜
合卷內證據資料，認定黃耀金有其事實欄所載之放火燒燬現有人
所在之建築物未遂之犯行，已於理由內詳敘其調查證據之結果及
取捨證據認定之理由。並就黃耀金辯稱：我是防衛過當，因為我
被對方打云云；辯護人辯以：黃耀金係因談判不成，準備離去，
豈料遭陳文吉阻擋恐嚇，且受陳文吉自後方朝頸部一記重拳，又
將黃耀金推倒在地，掙扎起身之際，驚見門外已為酒店圍事十數
人包圍，情急之下，才取出汽油彈一只，將之點燃丟擲於包廂門
口，目的在求脫身，係出於排除現在不法侵害之防衛意思，詎陳
文吉捨滅火而不為，反而阻擋黃耀金離去，方致黃耀金手提包內
之汽油彈遭地上火苗引燃，係失火未遂而不罰云云，為卸責之詞
，不足採信。復說明：黃耀金點燃汽油彈後，僅短短數秒鐘即為
警制伏，其間並無所謂被酒店圍事毆打之事。且黃耀金入看守所
時之身體檢查，僅右小腿部有燙傷，別無其他傷痕，顯係點燃汽
油彈丟擲後，與陳文吉扭打過程中燒傷所致，不能證明黃耀金點
火之前有遭陳文吉重拳毆打之事，或有其所指有十數名圍事之事
，即無受現在不法侵害可言，自無由成立正當防衛。且黃耀金已
點燃一個汽油彈丟擲，並非陳文吉攔阻，始引燃火災，自與失火
有間等旨。從形式上觀察，原判決關於此部分，並無適用法則不
當或判決不備理由或調查職責未盡之違背法令；且原判決並非僅
憑黃耀金之自白作為認定事實之唯一證據，並已詳敘其證據取捨
之心證理由，亦無違背證據法則。黃耀金上訴意旨（一）、（二
）係核屬對於事實審法院取捨證據與自由判斷證據證明力之職權
行使，徒以自己之說詞，泛指其為違法，並就原判決理由已經說
明之事項，再為單純之事實上爭執，難認已符合首揭法定之第三
審上訴要件。至上訴意旨（三）及其他上訴意旨，則係就與判決
本旨不生影響之枝節事項，任意指摘，漫事爭執，亦難謂已符合
首揭法定之第三審上訴要件。綜上，應認黃耀金之上訴違背法律
上之程式，予以駁回。
二、周清標部分：
原判決以公訴意旨略以：被告周清標與黃耀金共同攜帶黃耀金製
作之汽油彈三瓶及打火機二只，前往台北市中山區○○○路○段
八十六號十一樓「一片天酒店」，由黃耀金與陳文吉在該酒店包
廂內談判，周清標則在另包廂內監控現場週遭狀況，嗣談判破裂
，周清標見目的無法得逞，與黃耀金萌放火燒燬現有人所在之建
築物之犯意聯絡，由黃耀金自背包內取出打火機及汽油瓶一個，
點燃汽油瓶後朝陳文吉丟擲，燃燒之汽油瓶掉落於包廂前並起火
燃燒，陳文吉見狀，將該汽油瓶踢往包廂外走道上，周清標在包
廂走道上亦趁亂取出汽油瓶一個，點火燃燒，經店內幹部將該汽
油彈撥開，掉落於V11 號包廂內起火燃燒，此時黃耀金復取出渠
所攜帶之第二個汽油瓶，點火引燃時，遭陳文吉制止，汽油瓶因
而掉落地上並開始燃燒，幸消防人員即時趕到撲滅火勢，未致燒
燬上開酒店建築物而未遂等情。因認周清標涉犯刑法第一百七十
三條第三項、第一項放火燒燬現有人所在建築物未遂罪嫌等語。
惟經審理結果，認不能證明周清標此部分之犯罪，因而維持第一
審關於諭知周清標被訴放火燒燬現有人所在建築物未遂罪嫌部分
無罪之判決，駁回檢察官在第二審之此部分上訴（周清標被訴恐
嚇取財部分，原判決維持第一審諭知其無罪之判決確定）。檢察
官之上訴意旨略稱：（一）依據陳文吉及李俊達、黃耀金之供陳
，及現場查獲被燒燬之背包係背帶式，與第一審之勘驗筆錄顯示
，周清標身上有側背一個背包，正相符合，足認周清標亦有共同
參與縱火。原判決僅認係黃耀金一人所為，有違經驗法則，且認
定事實與其採用之證據不相適合，自屬違背法令。（二）黃耀金
於九十九年四月下旬，曾提出告訴兼告發周清標等人，自承於本
件縱火案庭訊審理時，皆一肩承擔，作不實證言。足見周清標就
本案知情並共同參與。黃耀金於原審一人將全案扛下，對周清標
共同參與有所保留，未供出周清標共同參與犯行，與實情不符，
其於警詢、偵查、審理所為迴護周清標之供述，自難遽予採信。
本案證據雖已調查，但其內容尚未明瞭，仍有證據調查未盡之違
法等語。
惟查：證據之取捨、證明力之判斷及事實之認定，係屬事實審法
院自由裁量判斷之職權，此項自由判斷職權之行使，倘未違背經
驗法則與論理法則，則不能任憑己意指為違法，而資為第三審上
訴之適法理由。原判決依憑調查證據之結果並綜合卷內證據資料
，認定尚無積極證據足以證明周清標有上開公訴意旨所指之犯罪
，已詳敘其調查證據結果及取捨證據之理由。並綜合卷內證據資
料說明：（一）證人陳文吉對於周清標是否有從背包中拿出汽油
彈丟擲之動作，先後所言不一，是應究明者，為周清標是否有點
燃汽油彈之動作，及周清標有無在背包內攜帶汽油彈。陳文吉於
第一審審理時，經命確認是否有看到周清標從背包內拿出汽油彈
拿在手上的動作，陳文吉明確證稱：「沒有」等語。衡情陳文吉
與周清標素不相識，自無於偵查及審理作證時刻意迴護周清標之
必要，是陳文吉於偵查及審理時關於周清標沒有點燃汽油彈之證
述應屬可信，足認其於第一次警詢時證稱周清標點燃汽油彈之舉
動，應為酒店甫遭縱火後一時緊張致記憶不清而敘述有誤。（二
）陳文吉於經提示扣案遭汽油彈燒燬之背包，確認該只背包為何
人所有時，證稱：我之前誤認是周清標的，我現在看到扣案物才
知道包包是黃耀金所有等語。參以第一審勘驗筆錄所載：進入酒
店時，黃耀金左腋下夾一個皮包，周清標身上有側背一個背包等
情。而扣案之包包並無可上肩之背帶。足見陳文吉於警詢及偵查
中之陳述均將黃耀金所帶去遭汽油彈燒燬之背包誤認為周清標所
有。且陳文吉亦證稱：當日黃耀金與周清標各帶一個包包，黃耀
金帶進包廂內的包包就是扣案的背包云云，扣案之背包既係黃耀
金點燃第一個汽油彈後才因油氣引燃而遭燒燬，足見黃耀金在點
燃第一個汽油彈時，背包內確仍有汽油彈，而無須伸手自周清標
之背包拿取汽油彈。再參以黃耀金於第一審證稱：當天從家中拿
了三個汽油彈及一個打火機等語，核與查獲燒燬之汽油彈之數量
相符。又陳文吉稱：黃耀金拿出來的汽油彈大小約為650CC 的保
特瓶，而黃耀金遭燒燬之背包底部長三十二公分，高二十一點五
公分、寬七公分，依其容量，足可放置650CC 保特瓶三瓶，是黃
耀金證稱其所準備之三個汽油彈均放在其背包內，周清標並未攜
帶汽油彈云云，亦屬可採。自難僅憑陳文吉先後不一有瑕疵之陳
述為周清標不利之認定。（三）拿打火機點燃汽油彈及背包遭燒
燬之人，均為黃耀金，此經陳文吉及黃耀金供述明確。李俊達於
警詢時指稱丟擲汽油彈之人為周清標，顯係誤指；其於原審證稱
：沒有看到誰拿打火機點燃裝汽油之塑膠瓶，我看到的時候，是
有人拿著著火的汽油彈往包廂丟，我看到主管（指陳文吉）是要
攔下汽油彈，因為是L 型走道，我只看到一個人在丟，旁邊沒有
其他同伴云云；從而不能單憑周清標與黃耀金共同前往，且於黃
耀金縱火時，周清標仍在酒店內，遽認周清標有共同放火燒燬現
有人所在之建築物之犯行。（四）綜上所述，陳文吉、李俊達之
證述，既有明顯瑕疵，自難憑以遽為周清標有罪之認定。此外，
復查無其他積極事證足以證明周清標有檢察官起訴之此部分犯行
，應為無罪之諭知等旨。從形式上觀察，原判決關於此部分並無
違背證據法則，亦無調查職責未盡之違背法令。檢察官上訴意旨
（一）係就事實審法院取捨證據與自由判斷證明力之職權行使，
任意指摘，自非合法之第三審上訴理由。又刑事訴訟法第一百六
十一條第一項規定：檢察官就被告犯罪事實，應負舉證責任，並
指出證明之方法。因此，檢察官對於起訴之犯罪事實，應負提出
證據及說服之實質舉證責任。倘其所提出之證據，不足為被告有
罪之積極證明，或其指出證明之方法，無從說服法院以形成被告
有罪之心證，基於無罪推定之原則，自應為被告無罪判決之諭知
。本件檢察官並未提出適合於證明周清標有此部分被訴犯罪事實
之積極證據，並說明其證據方法與待證事實之關係；原審對於卷
內訴訟資料，復已逐一剖析，參互審酌，仍無從獲得有罪之心證
，因而維持第一審關於此部分諭知無罪之判決，於法洵無違誤。
至前開黃耀金之上訴意旨（三）所載，固指稱周清標知悉黃耀金
是要前往酒店商討債務，如得逞，亦可分得利益云云。然亦尚不
足資以證明周清標即與黃耀金具有縱火之共同犯意聯絡及行為之
分擔。檢察官上訴意旨（二）於為法律審之本院，始執此再為單
純事實上之爭執，難謂已符合首揭法定之第三審上訴要件。綜上
，應認檢察官之上訴違背法律上之程式，予以駁回。
據上論結，應依刑事訴訟法第三百九十五條前段，判決如主文。
中    華    民    國  一○○  年    九    月  二十九  日
                      最高法院刑事第三庭
                          審判長法官  林  永  茂  
                                法官  蘇  振  堂  
                                法官  林  秀  夫  
                                法官  林  立  華  
                                法官  蔡  國  在  
本件正本證明與原本無異
                                      書  記  官  
中    華    民    國  一○○  年    十    月    三    日
                                                       s